【裁判字號】    92,上訴,172
【裁判日期】    920402
【裁判案由】    殺人未遂
【裁判全文】
臺灣高等法院臺南分院刑事判決          九十二年度上訴字第一七二號      潛
      上  訴  人
      即  被  告  丙  ○  ○
      右  二  人
      指定辯護人  本院公設辯護人  丁  ○  ○
右列上訴人因殺人未遂案件，不服臺灣雲林地方法院九十一年度訴字第三三七號中華
民國九十一年十二月三十一日第一審判決（起訴案號：臺灣雲林地方法院檢察署九十
一年度偵字第四○○號），提起上訴，本院判決如左：
      主      文
上訴駁回。
      事      實
一、甲○○曾於民國（下同）因違反肅清煙毒條例案件，經臺灣雲林地方法院判處有
    期徒刑三年二月確定，於九十年六月六日縮短刑期執行完畢。緣與丙○○於九十
    年十一月十日凌晨一時四十分許，在雲林縣四湖鄉○○村○○路八八九餐廳飲宴
    ，因敬酒問題與鄰桌用餐之乙○○發生爭執，丙○○與甲○○竟基於共同殺人之
    犯意聯絡，由丙○○先持菜刀，砍向乙○○右前額，乙○○即以手抵擋，致頭部
    受有外傷，嗣丙○○、甲○○分別持菜刀、鐵棍共同揮砍，猛擊乙○○身體多次
    ，乙○○繼續以手抵擋，當時與乙○○同桌之蔡清發、吳武戎，為避免乙○○被
    揮砍致死，乃各持椅子攔阻丙○○、甲○○之菜刀、鐵棍，乙○○因此受有頭部
    外傷，合併顏面撕裂傷約十公分、右肘撕裂傷約七公分、左肘撕裂傷約五公分、
    右小腿撕裂傷約七公分、左小指遠端截肢、左二、三、四指撕裂傷等重傷害。嗣
    乙○○於同日先後經送財團法人私立中國醫藥學院北港附設醫院、財團法人佛教
    慈濟綜合醫院大林分院急救，始倖免於難。
二、案經被害人乙○○訴由雲林縣警察局台西分局移送臺灣雲林地方法院檢察署檢察
    官偵查起訴。
      理      由
一、訊據上訴人即被告丙○○、甲○○均矢口否認有殺人犯行，丙○○辯稱：是乙○○先拿椅子打伊，伊一直閃躲，為自衛才隨手拿菜刀胡抵擋，不小心劃到他，並
    無要殺他的意思云云；甲○○辯稱：伊沒有拿鐵棍打乙○○云云。
二、經查：
(一)前揭犯罪事實，業據被害人乙○○於警訊、偵查及原審審理時指稱：九十年十一
    月十日當天，我和朋友在雲林縣四湖鄉○○村○○路八八九餐廳吃飯，與甲○○
    、丙○○二人發生口角，之後甲○○、丙○○二人離開餐廳，過約五分鐘左右回
    來，回來時，丙○○拿菜刀，甲○○拿鐵棍，丙○○一過來拿刀往我額頭砍，我
    有閃開，所以第一刀砍到我額頭眉毛旁，之後我從椅子上倒在地上，他們一個拿
    刀砍我，一個拿棍子打我，他們二人又繼續向我砍打，我兩手伸起來在臉部擋，
    我兩手才會受傷，我倒在地上時，丙○○還拿刀砍我，我的右手肘關節、左手的
    中指及食指、小拇指都被砍傷，另外右側大腿也被砍傷，甲○○拿鐵棍打到我右
    手小拇指的關節及右側小腿，後來是我旁邊有二個人拿椅子幫我擋等語（見警卷
    第四頁正反面、偵查卷第十六頁、一審卷第四十頁），核與目擊證人蔡清發證稱
    ：「當天我跟告訴人一桌，被告他們另一桌，後來發生口角，為何發生口角我不
    知道，他們罵罵後，被告二人就出去，過幾分鐘他們又回來，丙○○拿菜刀，甲○○拿棍子，他們進來後，拿菜刀的人丙○○先動手，丙○○進來餐廳就拿刀砍
    告訴人乙○○頭部，乙○○手舉起來擋，他一直退，甲○○跟後面一起打，我和
    吳武戎拿椅子抵擋，後來乙○○倒地，他們還砍了好幾下，之後他們才離開。」
    「我有看到甲○○拿棍子打乙○○，但我沒有注意到甲○○的棍子打到乙○○那
    個部位。」「（乙○○倒地時，甲○○還有繼續打乙○○嗎？）有，他打了好幾
    下。」（見一審卷第六十一正反面、第六十二頁）；證人吳武戎亦證稱：「第一
    眼我看到有菜刀砍乙○○，乙○○就用手擋，我拿椅子擋。」「（有人喊說給他
    死嗎？）他們剛進來時，有喊給他死，但在打的時候就沒有聽到。」「（你在警
    訊說丙○○拿菜刀，往乙○○頭上砍時，有說要給乙○○死，是否如此？）是的
    。」「（你在警訊中說，你有看到甲○○有拿鐵棍朝乙○○身上打？）當時丙○○他們出去再進來時，甲○○就有拿鐵棍打乙○○，他們二人一進餐廳就一人拿
    菜刀砍，一人拿鐵棍打乙○○，我有看到。」「（乙○○當時被砍打時，動作如
    何？）乙○○雙手舉起來擋。」等語相符（見一審卷第六十三頁反面、第六十四
    頁），被告丙○○亦不否認有於右揭時、地與被害人發生爭執，並持菜刀揮砍致
    被害人受傷之事實，被告甲○○於警訊及偵查中原坦承持木棍參與毆打，打到被
    害人（見警卷第三頁反面、偵查卷第十七、二十九頁），嗣於偵查中改稱有拾得
    鐵棍，沒有打到被害人（見偵查卷第十七頁反面），足認被告丙○○、甲○○確
    有於右揭時地，由丙○○持菜刀，甲○○持鐵棍分別砍打被害人之事實。被告丙○○辯稱：係乙○○拿椅子打伊，伊出於自衛，才持刀抵擋云云，被告甲○○辯
    稱：未持鐵棍打乙○○云云，顯與事實不符，不足採信。
(二)被告丙○○、甲○○分持菜刀、鐵棍砍打殺被害人之行為，致乙○○因而受有頭
    部外傷合併顏面撕裂傷約十公分，左手食指、中指、無名指及小指切割傷併無名
    指尺側指神經斷裂、屈肌肌腱受損、左上臂切割傷、右肘肘關節切割傷併橈骨、
    肱骨關節面骨折、右小腿撕裂傷等傷害，有財團法人私立中國醫藥學院北港附設
    醫院、財團法人佛教慈濟綜合醫院大林分院所出具之診斷證明書二紙、受傷照片
    三幀在卷可稽（見警卷第七頁、偵查卷第二十二、三十一頁）。經原審函詢財團
    法人慈濟綜合醫院大林分院查明被害人乙○○入院急救時之傷勢，該院函覆稱：
    「乙○○左手肘、手指多處割傷，深及骨骼與肌腱；左手第五指中間指節完全
    截斷，左手第四指割傷（一公分長）併指神經與屈指肌腱部分斷裂左手第三
    指割傷（一公分及二公分長）左手肘割傷（十公分長）併橈骨與肱骨部分骨折
    左上臂割傷（六公分長）。」有財團法人慈濟綜合醫院大林分院九十一年十二
    月九日（九十一）慈醫大林文字第○○○五七○號函暨函附之病情說明書在卷可
    參（見一審卷第七十六至七十九頁）。
(三)按刑法上殺人罪本視加害人有無殺意為斷，亦即下手加害時有無死亡之預見為斷
    ，被害人受傷處所是否係致命部位，及傷痕之多寡，輕重如何，雖不能據為認定
    有無殺意之唯一標準，但加害人下手情形如何，於審就犯意方面，仍不失為重要
    參考資料（最高法院十八年上字第一三○九號、十九年上字第七一八號、二十年
    非字第一○四號等判例參照）。本件被害人傷勢遍及頭部、臉部、左手指、左上
    臂、右手肘、右小腿等處，被告丙○○、甲○○分持菜刀、鐵棍揮砍猛擊用力之
    猛，而頭臉部為人體最重要部位，若遭菜刀、鐵棍揮砍猛擊手無寸鐵之人頭臉部
    ，會造成死亡之結果，為客觀上人所皆知之事，亦為被告等主觀上可預見，依卷
    附之診斷證明書所載及被害人所述之傷勢觀之，頭部外傷及顏面撕裂傷長達十公
    分，其手部之傷勢則深及骨骼及肌腱，左手小指（第五指）則遭完全截斷，是若
    被害人未及以手阻擋，則頭部所受傷害後果更不堪設想，顯見被告等分持菜刀、
    鐵棍揮砍猛擊被害人時下手之重，被害人亦指稱：被告第一刀往我頭部砍，是要
    致我於死云云（見偵查卷第十六頁反面），且被告等於下手前並向被害人稱：「
    給你死」等語，為證人吳武戎證實（見警卷第六頁反面、一審卷第六十四頁、第
    六十五頁反面），證人蔡清發於偵查中亦證稱：當時伊與吳武戎用椅子去幫乙○○抵擋，否則乙○○會被砍死等語（見偵查卷第三十四頁），是以被告二人案發
    下手時，有欲致被害人於死之情形，倘非於現場遭他人攔阻，被害人所受傷勢，
    顯然非僅於此，必有致命之危險，足見甲○○與丙○○二人，就動手砍打殺被害
    人之行為，顯有殺人之犯意聯絡與行為分擔甚明。被告丙○○辯稱：無殺人之故
    意云云，被告甲○○辯稱：未參與打乙○○云云，均係事後圖卸之詞，不足採信
    。本件事證明確，被告犯行洵堪認定。
三、核被告丙○○、甲○○所為，均係犯刑法第二百七十一條第二項、第一項殺人未
    遂罪。被告二人間，互有犯意聯絡及行為分擔，為共同正犯。被告甲○○曾於八
    十七年間，因違反肅清煙毒條例案件，經原審判處有期徒刑三年二月確定，於九
    十年六月六日縮短刑期執行完畢，有臺灣高等法院被告全國前案紀錄表在卷可參
    ，於五年內再犯本件有期徒刑以上之罪，為累犯，除法定本刑為死刑、無期徒刑
    部分依法不得加重外，有期徒刑部分應依刑法第四十七條規定加重其刑。被告二
    人已著手於殺人犯罪行為之實施，因於現場遭致他人阻擋，被害人始倖免於難未
    生既遂之結果，應依刑法第二十六條前段規定減輕其刑。原審審酌被告二人僅因
    細故即分持菜刀、鐵棍砍打殺被害人，犯罪之動機、目的、手段、被害人受傷害
    程度、及犯罪後迄未與被害人成立和解等一切情狀，適用刑法第二十八條、第二
    百七十一條第二項、第一項、第四十七條、第二十六條前段，分別量處被告丙○○有期徒刑六年，被告甲○○處有期徒刑六年二月，以資懲儆。被告等犯罪所使
    用菜刀及鐵棍各一支，未據扣案，亦無證據證明為被告二人所有，為免將來執行
    沒收發生困難，爰不為沒收之諭知。本院經核原判決認事用法，均無不合，量刑
    亦屬妥適。被告等上訴意旨，否認殺人犯意，並指摘原判決不當，為無理由，應
    予駁回。
四、據上論斷，應依刑事訴訟法第三百六十八條，判決如主文。
本案經檢察官曾顯智到庭執行職務。
中  華  民  國      九十二      年        四        月        二        日
                                臺灣高等法院臺南分院刑事第一庭
                                    審判長法官  茆    臺    雲
                                          法官  李    文    福
                                          法官  蔡    長    林
右正本證明與原本無異。
如不服本判決，應於判決送達後十日內向本院提出上訴狀，其未敘述理由者並應於提
出上訴狀後十日內向本院補提理由書（應附繕本）。
                                    法院書記官  李    培    薇
中  華  民  國      九十二      年        四        月        三        日
附錄本案論罪科刑法條全文：
刑法第二百七十一條第一、二項：
  殺人者，處死刑、無期徒刑或十年以上有期徒刑。
  前項之未遂犯罰之。


司法院資訊處製作；財團法人民間司法改革基金會備份。
